臺北高等行政法院判決　　　　　　　　　　　　　　九十二年度訴更一字第一九號
　　　　　　　　　　　　　　　.
　　原　　　告　志上興業有限公司
　　代　表　人　甲○○
　　訴訟代理人　陳峰富律師
　　　　　　　　蕭世光律師
　　　　　　　　張簡勵如律師
　　被　　　告　經濟部智慧財產局
　　代　表　人　蔡練生（局長）住同右
　　訴訟代理人　戊○○
　　　　　　　　庚○○
　　　　　　　　己○○
　　參　加　人　乙○○
右當事人間因新型專利舉發事件，原告不服經濟部中華民國八十九年九月七日經（八
九）訴字第八九○八八四七四號訴願決定，提起行政訴訟。本院判決後，原告不服，
提起上訴，經最高行政法院將原判決廢棄，發回本院更為判決，並經本院裁定命參加
人獨立參加被告之訴訟。本院判決如左︰
　　主  文
訴願決定及原處分均撤銷。
訴訟費用及更審前訴訟費用均由被告負擔。
　　事  實
一、事實概要︰緣原告前於民國（下同）八十四年十一月二日以「防水膜結構之改良
　　」，向被告機關之前身經濟部中央標準局申請新型專利，經編為第000000
　　00號審查，准予專利（下稱系爭案），並於公告期滿後，發給新型第一一二四
　　五九號專利證書。嗣參加人以其不符新型專利要件，檢附七十九年九月二十一日
　　審定公告之第00000000號「密閉式開挖之地下工程其防水膜正貼主體側
　　牆之防水工法」發明專利案（下稱引證一）、南亞塑膠工業股份有限公司於八十
　　一年五月印製之產品型錄（下稱引證二）、南亞塑膠工業股份有限公司未附日期
　　之壓花輪產品型錄（下稱引證三）、信源建材機構ＰＶＣ防蝕襯裡產品型錄（下
　　稱引證四）、防蝕用Ｔ型襯裡塑膠軟板產品型錄（下稱引證五）、經濟部商品檢
    驗局（八十八年一月二十六日改制為標準檢驗局）於八十三年六月十六日受理Ｐ
    ＶＣ之Ｔ型襯裡軟板之試驗報告（下稱引證六），對之提起舉發，案經被告審查
    ，以系爭案之技術特徵並未超越引證四、五、六所揭示之技術內容，且未增進功
    效，不具進步性，有違專利法第九十八條第二項規定，乃以八十九年五月三日（
    八九）智專三（三）○六○○七字第○八九八九○○七五七號專利舉發審定書為
    「舉發成立，應撤銷專利權」之處分。原告不服，提起訴願及行政訴訟，遞遭駁
    回，提起上訴，經最高行政法院將原判決廢棄，發回本院更為審理。
二、兩造聲明：
　(一)原告聲明求為如判決主文所示。
　(二)被告聲明求為判決駁回原告之訴。
  (三)參加人未於準備程序及言詞辯論期日到場，亦未為任何聲明及陳述。
三、兩造之爭點：
    系爭案較之引證四、五、六所揭示之技術內容，是否未增進功效，而不具進步性
    ？
甲、原告主張：
一、系爭案產品確與引證四、五、六產品不同，且具進步性、創新性：
　(一)系爭案產品取得新型專利權為合法，且確實具有新型專利之要件。
　1.查申請新型專利之判斷要件根據專利法第九十七條，新型為對物品之形狀，構造
　　或裝置之創作或改良。因此，適格的新型專利標的須滿足此一定義條件，即物品
　　形狀、構造或裝置、創作或改良。其判斷對象，根據申請專利之記載，參酌說明
　　書與圖式，來加以把握判斷。判斷時須根據申請專利當時的技術水準加以判斷，
　　故凡保有一定的空間形態，可成為一般交易的對象且能夠搬運的物品，其使用目
　　的確定者，均可解釋為新型專利中之物品。
　2.系爭案之申請範圍為：一種防水膜結構之改良，尤指一種專用於防水工程之防水
　　膜，其特徵在於防水膜之一面係為光滑之設計，而另一面係具有凹凸柱狀結構，
　　藉由凹凸柱狀的設計可以對混凝土形成不規則之抓固力，使防水膜與混凝土形成
　　一體不滑脫層者。系爭案取得新型專利之過程合法，且確實符合新型專利之要件
　　，合先敘明。
　(二)系爭案產品較引證四、五、六產品更進步及優秀。
　1.就系爭案產品與混凝土之凝結力而言：
　(1)引證四、五、六所示之防蝕襯裡，其係於軟板一面凸設凸起狀之「長條狀」鍵、
　　帶凸肋者，藉以增加與混凝土之結合力。但查，因塑膠軟板本身與混凝土並不具
　　凝結力，而其鍵、帶長條狀肋條則使凝結後之混凝土形成多數平行狀凹陷，無疑
　　破壞凝結強度，產生龜裂等缺失。然原告「防水膜結構之改良」即係克服該項缺
　　失之良好技術手段者，其係於防水膜一面設有「不規則狀的凹凸柱狀結構」者，
　　使其與混凝土凝結成型後，除保持結合抓固力外，更避免如前揭習用凸肋狀技術
　　所產生之長條狀平行凹陷缺失，而藉「不規則凹凸柱狀結構」與混凝土產生良好
　　凝固強度。故如被告專利舉發審定書所述：「二者在凹凸狀結構上雖稍有不同」
　　，但並非不同之「不規則凹凸柱狀結構」即未有增進功效之處，而係藉此「不規
　　則凹凸柱狀結構」之技術手段，克服習用者既存缺失，達進步性使用功效者，被
　　告未究及此，遽為原告技術特徵未超越引證四、五、六所示技術內容，逕為不具
    進步性之審定，自屬偏誤失察所致。
　(2)又被告據以審定「舉發成立」之主要理由係稱：「二者皆係利用凸出物達到與混
　　凝土間之結合力．．．不會因凸出物之分佈而不同。」，惟就「長條狀」鍵帶凸
  　肋及原告產品「不規則凹凸柱狀」技術手段及所達成功效絕非相同。「長條狀」
  　鍵帶凸肋與混凝土凝結後，將因該單方向抓固混凝土之「長條狀」鍵帶凸肋平行
  　等距狀混凝土阻隔劃分成複數不同區塊，即混凝土結構體於每一「長條狀」鍵帶
  　凸肋處形成縫隙，直接降低混凝土結構體之強度。然而原告「不規則凹凸柱狀」
  　與混凝土凝結成型後，形成不規則嵌固情況，不會產生過大長度之縫隙，其與混
  　凝土之凝結嵌固功效，當然較「長條狀」鍵帶凸肋為佳，即同樣厚度之混凝土結
  　構體（如五公分厚），則使用原告產品強度較使用舉發案產品為大，而具進步性
  　功效，而非原處分及被告所稱未具進步功效。
　2.就不規則凹凸產生之抓固力及排水功能而言：
　　就「長條狀」鍵帶凸肋及「不規則凹凸柱狀」結構與混凝土間所達成之凝結抓固
　　力絕非相同，「長條狀」只限於單方向之抓固效能，但「不規則凹凸柱狀」則產
　　生不同方向之抓固力量，其所達凝結抓固力顯然較具進步性功效。進者，就「長
　　條狀」鍵帶凸肋與混凝土凝結後之排水功能上，其受本身單方向肋條限制，只能
　　將水份往單方向排除，如水量較多時，則有排水不良之積水缺失，故另需配合加
　　設排水片。然原告藉由「不規則凹凸柱狀」結構，其具多方向排水功能，不受阻
　　礙，無虞排水不良之積水現象，無需另設排水片即可達成良好抓固力與排水效益
　　，再再顯現系爭案產品較引證四、五、六產品具進步性功效之事實，而具產業上
　　利用性，而符前揭專利法第九十八條新型專利成立要件。
　3.原告並就系爭「防水膜結構之改良」案（乃為柱狀防水膜）與引證四、五、六產
　　品（乃為直條Ｔ形防水膜）做一排水上、結構上功能效益比較表，以突顯系爭案
　　產品在各項比較上皆優於引證四、五、六產品，系爭案已符合專利法第九十八條
　　各項要件，實應受專利法新型專利之保護。
　(三)根據國立台灣科技大學材料科技研究中心之九００六一九號試驗報告及資深水利
　　技師丙○○之比較評估報告，可歸納出柱狀防水膜與Ｔ型防水膜功能上差異點如
　　下：
　1.就耐荷重而言：Ｔ型防水膜下降至只達標準體之百分之八十，而做成柱狀防水膜
　　，耐荷重與標準體相同。即Ｔ型防水膜會使整體耐荷重下降百分之二十，而做成
　　柱狀防水膜，對耐荷重不發生影響。
　2.就卡掣力而言，無論是橫向或縱向，Ｔ型防水膜之卡掣力，僅達柱型防水膜之一
　　半。所謂卡掣力，指的是對抗橫向或縱向之磨擦力而言，Ｔ型防水膜之做成，會
　　使卡掣力降低至原來的一半，而做成柱狀防水膜，對卡掣力不發生任何變化。
　3.就排水功能而言，Ｔ型防水膜因無法替代排水片，只能單向排水；而柱狀防水膜
　　可以替代排水，除可節省施工時間外，更可降低防水工程成本達二分之一。換言
　　之，Ｔ型防水膜，因其防水膜外層有Ｔ型塑膠板，防礙橫斷面之排水，且其防水
　　膜面之水路較長，不易排除滲透水壓，對防水膜、襯砌混凝土造成破壞；而柱狀
　　防水膜，因柱與柱間有縱、橫各方向之排水路，可將滲透水由各方向排入管溝，
　　釋放滲透水壓，可達成實際排水效果，對防水膜及襯砌混凝土不會造成傷害。
　4.資深水利技師丙○○特別強調：Ｔ型防水膜與柱型防水膜在功能效果上，有實際
　　之差異，俟不宜認為是同等品。
　(四)綜上所述，系爭案產品（柱型防水膜）非運用申請前既有之技術或知識，而非為
　　熟習該項技術者所能輕易完成，且確實增進防水膜之實質功效。
二、原告所提出之國立台灣科技大學材料科技研究中心之第九○○六一九號試驗報告
    及丙○○針對該試驗報告所提出之評估報告以及弘達結構工程工業技師事務所之
    結構工程技師丁○○提出之說明文件顯示系爭案具有進步性及功效增進性之新型
    專利要件：
　(一)援引證人邱顯堂、丙○○、丁○○之證詞：
　1.證人丙○○之證詞：「一、我現任台灣省水利技師工會理事長。二、原告有拿他
　　的產品（排水器）給我看，製作比較評估報告，我沒看過系爭案專利說明書。原
　　告拿給我看的是柱狀的產品，另一個是Ｔ型防水材，都是貼在隧道內壁之混凝土
　　層上，用以防水及排水。這二個產品施工方法、製造方法是一樣的，只是形狀不
　　一樣，一個是柱狀的，一個是Ｔ型的。三、原告給我看的柱狀產品是照系爭案的
　　專利說明書做的，沒錯。四、原告拿給我比對的Ｔ型產品跟舉發附件五、六之產
　　品型錄一錄。五、我有看過兩種類似的型錄，我是就二種產品做評估，不是針對
　　邱教授的報告做評估，我也沒有看過邱教授的報告。六、柱狀防水膜（排水器）
　　比Ｔ型防水膜在隧道的排水效果較好，較易排除滲透水壓，減少滲水。七、系爭
　　案是強調排水功能。」。
　2.證人邱顯堂之證詞：「一、原告給我做試驗的柱狀防水膜是照系爭案的專利說明
　　書做的沒錯，Ｔ型的防水膜與附件五、六、七形狀一樣。二、柱狀防水膜的卡掣
　　性、耐荷重、結構性均比Ｔ型防水布佳，Ｔ型的使試體之耐荷重減少百分之二十
　　，且遇地震時縱向會滑動（從混凝土層脫開）（詳如我的試驗報告）。三、兩者
　　所使用之試體及防水膜樣品的尺寸是一樣的。」
　3.證人丁○○之證詞：「一、我只是就柱狀及Ｔ型防水膜做學理的分析，沒有做實
　　驗。二、原告提供Ｔ型防水布與柱狀防水膜的圖形給我做學理上的計算。柱狀的
　　是照系爭案的專利範圍做的，Ｔ型的與附件五、六、七形狀一樣。三、我是以相
　　同材質、尺寸之物體做學理的分析。」
　(二)綜合證人邱顯堂教授、丙○○理事長、丁○○技師之證詞及邱顯堂教授及丁○○
　　技師出具之試驗報告以及丙○○理事長出具之比較評估，均顯示系爭案較引證四
　　、五、六產品，於耐荷重、卡掣性、結構性以及排水功能，均有顯著不同，非運
　　用申請前既有之技術或知識且非為熟習該項技術者所能輕易完成，且確實有增進
　　防水膜之實質功效。
三、被告就本件之專利舉發審定書及經濟部訴願決定書，以系爭案之技師特徵未超越
    引證四、五、六所揭示之技術內容，且未增進功效，故不具進步性，其認定應有
    違誤：
　(一)引證四係信源建材機構ＰＶＣ防蝕襯裡型錄，其內容為抽水站及污水處理廠以Ｐ
　　ＶＣ防蝕片為防蝕表層工程之實景、防蝕片生產情形、ＰＶＣ防蝕片加工成工程
  　所需寬幅實景、ＰＶＣ防蝕片適用範圍、ＰＶＣ防蝕片之化學性質、規範性功能
  　及規格。由該型錄可得知其產品之功能僅為防蝕，並無其它功能，且型錄內容是
  　否屬實，或為杜撰，亦不可得知。且引證四之產品係用嵌入混凝土管、結構物以
  　作保護面層（保護水泥管不受腐蝕），又其規格為Ｔ型鍵、鑽石鍵、焊帶等，並
    未能利用物理方式與水泥管產生抓固力。縱被告認該Ｔ型防蝕襯裡於系爭案申請
    日前已公開，亦與系爭防水膜具新型進步性無涉，又本案系爭防水膜除防蝕功能
    外，不但系爭案產品外型有顯著改變，其功效上具排水功能，可取代排水板，耐
    荷重、結構性、防水等功能，又可節省施工期及工程費用。
　(二)引證五即防蝕用Ｔ型襯裡塑膠軟板產品型錄之前言第一、二段大意：該防蝕片係
  　為防止水中之化學物質硫化氫（H2S）變化成硫酸（H2SO4），對混凝土下水道形
  　成嚴重侵蝕所造成下水道崩毀、阻塞，故該產品設計係如何防止下水道不受侵蝕
  　、崩壞。又從該型錄中可得知、該防蝕片係安裝於混凝土下水道之側用以防蝕，
  　惟系爭防水膜於新型專利說明書中第五頁創作說明３圖示說明顯見該防水膜安裝
  　係介於基層及混凝土水管二者間，即位於混凝土水管外側除用以防水滲入混凝土
  　外，又兼具排水、耐重等功能，使結構物不會因承受不住水之壓力，及土層之重
    量而崩塌。原舉發審定書及訴願決定書未詳細審究二者不同僅以引證四、五、六
    彼此間具關聯性，又引證六係已公開逕認系爭膜不受新型專利保護，而撤銷其專
    利權，實為速斷。又原舉發審定書及訴願決定書僅指引證四、五、六均為防蝕襯
    裡，彼此間有關聯性，惟此僅可說引證四、五、六間有關聯性？但與系爭案產品
    ，有如何關係性，卻無法由該理由中得知。
　(三)退步言之，自型錄以觀，系爭防水膜與該型錄所載之功能亦不相同。型錄內容皆
  　僅述其產品之功能為防蝕，所作之測試，皆對該產品之耐蝕性，各種腐蝕性之化
  　學藥品加以測試。惟查本案系爭防水膜新型專利申請書可知，系爭防水膜不但於
  　材質、設計上與型錄多所不同，於功能上亦相異其趣。
　(四)引證六為經濟部商品檢驗局之檢驗報告，其雖揭示有受理日期八十三年六月十六
  　日，但其內容全未揭示，只有物品名稱：「ＰＶＣＴ型襯裡軟板」，完全無法證
  　明其物品之形狀、構造、裝置內容。
　(五)混凝土一般若欲使其固化，須約二十八日，始會成形。惟現今科技發達，混凝土
  　已改採「養生」方式使其固化。所謂「養生」係以高溫約達130。C之蒸氣為之，
  　只須三日之時間，即可完成固化之工作。惟引證四、五之產品材質為ＰＶＣ，Ｐ
  　ＶＣ一旦遇熱即會變型融化，且其又安置於水泥內測，根本不可能使用「養生」
  　方式完成。且若欲使用養生方式，須先依防蝕膜之形狀，製造模具，預留安裝之
  　空間位置，待養生固化成型後再安裝上，且又因該防蝕膜須以嵌入方式為之而造
  　成混凝土水管、結構物之破壞，須花費更多材料，補強，始可達原本之功能。故
  　引證四、五之產品不但不合實用外，若欲使用更是曠日費時浪費材料、時間。反
  　觀系爭案防水膜，其可發揮完全抓固力使用時不會耗時、耗材，破壞工作物之
  　結構性，易於安裝，先舖設後，再打入混凝土，可節省工時顯具進步性。
四、綜上所述，系爭案產品已符合專利法第九十八條之各項要件，請判決如訴之聲明
    。
乙、被告主張：
一、最高行政法院廢棄原判決，發回意旨第一點謂國立台灣科技大學材料科技研究中
    心之第九００六一九號試驗報告未審查鑑定云云；惟查該試驗報告僅係對樣品做
    耐荷重，卡掣性及結構性等物性試驗，但該等樣品均為原告所提，是否為系爭案
    及引證四、五、六之試樣，無從得知，且該報告也未說明是否符合專利法規定，
    為熟習該項技術者易於思及而可輕易完成，故無送請客觀之權威鑑定機關詳予審
    查鑑定之需要。
二、第二點謂丙○○技師對防水膜與工程用不織布在隧道工程之功用所做比較評佑報
    告未審查鑑定云云；惟查系爭案與引證四、五、六均係利用凸狀結構達到與混凝
    土間之結合力，並利用防水膜達到防止滲漏之功效，且排水效果非系爭專利申請
    專利範圍之主要特徵，自毋庸予以審酌。
三、第三點謂弘達結構工程工業技師事務所之結構工程技師丁○○所提之說明文件未
    審查鑑定云云；惟查該說明文件係針對第一點之試驗報告做一說明，該試驗樣品
    是否為系爭案及引證四、五、六之試樣，無從得知，且排水效果非系爭專利申請
    專利範圍之主要特徵，自毋庸予以審酌。
四、綜上所述，被告原處分並無違法，請駁回原告之訴。
　　理  由
一、按凡對物品之形狀、構造或裝置之創作或改良，而可供產業上利用者，得依法取
    得新型專利，為系爭專利核准審定時專利法第九十七條暨第九十八條第一項所規
    定。又獲准專利之新型，任何人認有違反上開專利法第九十七條至第九十九條之
    規定，應撤銷其新型專利權者，依同法第一百零五條準用第七十二條第一項規定
    ，得附具證據向專利專責機關舉發之；從而系爭專利有無應撤銷其新型專利權之
    情事，依法應由舉發人附具證據供專利專責機關即被告審查，如舉發人所主張之
    事實及證據，經專利專責機關調查結果認不足以證明系爭專利有違專利法之規定
    時，自應為舉發不成立之處分。
二、本件系爭第00000000號「防水膜結構之改良」新型專利舉發案，參加人
    所提之舉發附件二為七十九年九月二十一日公告之第00000000號「密閉
    式開挖之地下工程其防水膜正貼主體側牆之防水工法」發明專利案（即引證一）
    ，舉發附件三為南亞塑膠工業股份有限公司於八十一年五月印製之產品型錄（即
    引證二），舉發附件四為南亞塑膠工業股份有限公司壓花輪產品型錄（即引證三
    ），舉發附件五為信源建材機構ＰＶＣ防蝕襯裡產品型錄（即引證四），舉發附
    件六為防蝕用Ｔ型襯裡塑膠軟板產品型錄（即引證五），舉發附件七為經濟部商
    品檢驗局（八十八年一月二十六日改制為標準檢驗局）於八十三年六月十六日受
    理ＰＶＣ之Ｔ型襯裡軟板之試驗報告（即引證六）。被告以引證一、二、三均不
    具證據力，引證四、五、六之防蝕襯裡產品即俗稱防水膜，該Ｔ型襯裡軟板於一
    面具凸狀結構，可增加與混凝土之結合；與系爭專利防水膜一面具凹凸狀結構，
    二者在凹凸狀結構之構造上雖稍有不同，但利用該凹凸狀結構以增加與混凝土固
    著力之目的及功效則完全相同，故系爭案並未增進功效。系爭案之技術特徵未超
    越引證四、五、六所揭示之技術內容，且未增進功效，故不具進步性。乃審定舉
    發成立。原告不服，提起訴願，主張引證四之產品型錄，為私文書且無日期揭示
    ，應不具證據力；引證五之防蝕用Ｔ型襯裡塑膠軟板說明文件影本，既無印製者
    名稱，又係影本，自不具證據力；引證六之試驗報告，只有託驗物品名稱：ＰＶ
    Ｃ之Ｔ型襯裡軟板，並未揭示物品內容，自不具證據力。又引證四、五、六之主
    體：信源建材機構、未具名、豐順營造股份有限公司，皆不相同；物品名稱：Ｐ
    ＶＣ防蝕襯裡、防蝕用Ｔ型襯裡塑膠軟板、ＰＶＣＴ型襯裡軟板，亦不相同，應
    不具證據力。另引證四、五、六之防蝕襯裡，係於軟板一面凸設凸起狀之長條狀
    鍵之凸起物，藉以增加與混凝土之結合力。惟因塑膠軟板本身與混凝土並不具凝
    結力，而其鍵、帶長條狀肋條則使凝結後之混凝土形成多數平行狀凹陷，破壞凝
    結強度，產生龜裂等缺失。系爭案於防水膜一面設有不規則狀的凹凸柱狀結構，
    而與混凝土產生良好凝固強度，應具進步性等語。訴願決定以引證四、五、六間
    主體名稱與物品名稱雖如原告所言並不相同，惟被告採證之理由為防蝕襯裡產品
    即俗稱防水膜，且依參加人舉發申請書之說明，引證五防蝕用Ｔ型襯裡塑膠軟板
    產品型錄係說明引證四之ＰＶＣＴ型防蝕襯結構，而引證六是營造公司依業主要
    求而做之ＰＶＣＴ型襯裡軟板之試驗報告，符合工程慣例，可以認定彼此間具關
    連性。復按引證四、五、六三者雖非有完全相同之物品名稱，惟該三者均為相同
    之Ｔ型防蝕襯裡，而藉由引證六試驗報告內容所述之ＰＶＣＴ型襯裡軟板，及其
    受理試驗報告日期，配合引證四、五，確實足以認定Ｔ型防蝕襯裡產品於系爭案
    申請日前已經公開。再查，系爭專利特徵在於防水膜一面係呈光滑面設計，而一
    面係具有不規則狀的凹凸柱狀結構者，其與引證四、五、六均係利用凸出物達到
    與混凝土間之結合力，故二者之目的、技術、功效完全相同，並不因凸出物之分
    佈而不同，系爭專利之技術特徵並未超越引證四、五、六所揭示之技術內容，自
    難謂具增進功效，應不具進步性等為由，認定被告所為本件舉發成立之處分，洵
    無違誤，應予維持。原告不服，提起行政訴訟，亦遭駁回，提起上訴，經最高行
    政法院將原判決廢棄，發回本院更為審理，兩造主張理由及其爭點均如事實欄所
    載。
三、本院查：
  (一)按稱新型者，謂對物品之形狀、構造或裝置之創作或改良。為系爭專利核准審定
    時專利法第九十七條所明定。故新型重在型之創新，雖其所用之原理相同，作用
    目的相同，惟其構造設計上有所不同，仍不失其為新型；比較兩新型專利是否同
    一，應就其目的、形狀、構造、功效等整體觀察，若一不同，即非同一；新型專
    利應用之手段，在原理上縱非全新，乃習知技術，但如在空間型態上係屬創新，
    並較原物品在形狀、構造或裝置上能增進某部之特殊功效時，即應認為合於新型
    專利要件。（改制前行政法院七十一年度判字第六○八號、七十八年度判字第五
    一六號及六十八年度判字第四九九號判決要旨參照）。復按「新型係運用申請前
    既有之技術或知識，而為熟習該項技術者所能輕易完成且未能增進功效時，雖無
    前項所列情事，仍不得依本法申請取得發明專利」，同法第九十八條第二項定有
    明文，故對於申請新型專利者而言，必須其係運用申請前既有之技術或知識，而
    為熟習該項技術者所能輕易完成且未能增進功效者，始能否定其進步性，否則，
    如非運用申請前既有之技術或知識，而為熟習該項技術者所能輕易完成，或雖係
    運用申請前既有之技術或知識，而為熟悉該項技術者所能輕易完成，但如具有功
    效之增進時，仍可准予「新型」專利。
  (二)系爭案之申請範圍為：一種防水膜結構之改良，尤指一種專用於防水工程之防水
　　膜，其特徵在於其防水膜之一面係呈光滑之設計，而另一面係具有不規則狀的凹
    凸柱狀結構，藉由凹凸柱狀的設計可以對混凝土形成不規則之抓固力，使防水膜
    與混凝土形成一體不滑脫層者。引證四係信源建材機構發行之ＰＶＣ防蝕襯裡型
    錄，無日期揭示，其內容為抽水站及污水處理廠以ＰＶＣ防蝕片為防蝕表層工程
    之實景、防蝕片生產情形、ＰＶＣ防蝕片加工成工程所需寬幅實景、ＰＶＣ防蝕
    片適用範圍、ＰＶＣ防蝕片之化學性質、規範性功能及規格，強調其產品之功能
    為防蝕，即供嵌入混凝土管、結構物以作保護面層（保護水泥管不受腐蝕），其
    規格有Ｔ型鍵、鑽石鍵、焊帶等。引證五即防蝕用Ｔ型襯裡塑膠軟板產品型錄，
    無印製者名稱，亦無日期揭示，依其前言第一、二段大意：該防蝕片係為防止水
    中之化學物質硫化氫（H2S）變化成硫酸（H2SO4），對混凝土下水道形成嚴重侵
    蝕所造成下水道崩毀、阻塞，故該產品設計係如何防止下水道不受侵蝕、崩壞。
    引證六為經濟部商品檢驗局之檢驗報告，乃豐順營造股份有限公司依業主要求而
    做之ＰＶＣＴ型襯裡軟板之耐蝕試驗報告，雖揭示有受理日期八十三年六月十六
    日，但只有物品名稱：「ＰＶＣＴ型襯裡軟板」，並未揭示物品之形狀、構造、
    裝置內容。
  (三)由上可知，引證四、五、六均為Ｔ型防蝕襯裡，而藉由引證六試驗報告內容所述
    之ＰＶＣＴ型襯裡軟板，及其受理試驗報告日期，配合引證四、五，固足以認定
    Ｔ型防蝕襯裡產品於系爭案申請日前已經公開，但其防蝕襯裡，係於軟板一面凸
    設Ｔ型之「長條狀」鍵、帶凸肋者，藉以增加與混凝土之結合力，因塑膠軟板本
    身與混凝土並不具凝結力，致其長條狀肋條與凝結後之混凝土接觸部位，形成多
    數平行狀凹陷（縫隙），有破壞凝結強度，產生龜裂之虞。反觀系爭案「防水膜
    結構之改良」則係於防水膜一面設有「不規則狀的凹凸柱狀結構」，使其與混凝
    土凝結成型後，形成不規則嵌固情況，不會產生過大長度之縫隙，可避免如前揭
    Ｔ型之長條凸肋所產生之長條狀平行凹陷缺失，且「長條狀」只能產生單方向之
    抓固效能，而「不規則凹凸柱狀」則產生不同方向之抓固力量，其所產生之凝結
    抓固力顯然較佳。此觀原告囑託國立台灣科技大學材料科技研究中心所作之九０
    ０六一九號試驗報告及土木技師丁○○所作分析圖表自明（參見本院前審卷八十
    八至九十二頁及本院卷附原證一、二）。查該九００六一九號試驗報告顯示以厚
    度五公分、長十公分、寬十公分之混凝土試體試驗結果，柱狀防水膜與Ｔ型防水
    膜功能上差異點如下：1.就耐荷重（劈裂強度）而言，Ｔ型防水膜下降至只達標
    準試體之百分之八十，而做成柱狀防水膜，耐荷重與標準試體相同，即Ｔ型防水
    膜會使整體耐荷重下降百分之二十，而做成柱狀防水膜，對耐荷重不發生影響。
    2.就卡掣力而言（所謂卡掣力，係指對抗橫向或縱向之磨擦力），Ｔ型防水膜於
    混凝土試體中橫向不會滑動，但縱向會滑動，柱狀防水膜則橫向、縱向均不會滑
    動，即Ｔ型防水膜之做成，會使卡掣力降低至原來的一半，而做成柱狀防水膜，
    對卡掣力不發生任何變化，可見Ｔ型防水膜之卡掣力，僅達柱狀防水膜之一半。
    3.就結構性（影響率）而言，Ｔ型防水膜使結構性下降百分之二十，柱狀防水膜
    ，則對結構性不生影響。土木技師丁○○所作分析圖表亦顯示相同之結論。復據
    該九００六一九號試驗報告之製作人邱顯堂教授到庭結稱：「一、原告給我做試
    驗的柱狀防水膜是照系爭案的專利說明書做的沒錯，Ｔ型的防水膜與附件五、六
    、七形狀一樣。二、柱狀防水膜的卡掣性、耐荷重、結構性均比Ｔ型防水布佳，
    Ｔ型的使試體之耐荷重減少百分之二十，且遇地震時縱向會滑動（從混凝土層脫
    開）（詳如我的試驗報告）。三、兩者所使用之試體及防水膜樣品的尺寸是一樣
    的。」及丁○○到庭結稱：「原告提供Ｔ型防水布與柱狀防水膜的圖形給我做學
    理上的計算。柱狀的是照系爭案的專利範圍做的，Ｔ型的與附件五、六、七形狀
    一樣。我是以相同材質、尺寸之物體做學理的分析。」質諸被告訴訟代理人亦陳
    稱：「邱顯堂的試驗報告既然試體及樣品尺寸一樣，我們沒有意見。」益見系爭
    案之「不規則狀的凹凸柱狀結構」與引證四、五、六之Ｔ型之「長條狀」凸肋相
    較，於耐荷重、卡掣性及結構性，均有顯著不同，且確實有增進防水膜與混凝土
    之固合強度之功效，揆諸前開說明，系爭案運用之原理上雖非全新，但在空間型
    態上既屬創新，即具有新穎性，並較先前技術在形狀、裝置上能增進某部之特殊
    功效，即應認具進步性。
  (四)原告另主張Ｔ型「長條狀」凸肋與混凝土凝結後之排水功能上，其受本身單方向
    肋條限制，只能將水份往單方向排除，如水量較多時，則有排水不良之積水缺失
    ，故另需配合加設排水片。然原告藉由「不規則凹凸柱狀」結構，其具多方向排
    水功能，不受阻礙，無虞排水不良之積水現象，無需另設排水片即可達成良好排
    水效益等情，並提出資深水利技師丙○○之比較評估報告為證，惟依專利法第一
    百零三第二項規定「新型專利範圍，以說明書所載之申請專利範圍為準。必要時
    ，得審酌說明書及圖示」，系爭案之申請專利範圍、說明書及圖示均未提到「不
    規則凹凸柱狀」能增進排水功能，且依其創作說明及具體實施例所載（參見原處
    分卷三十九、四十頁），該防水膜之「不規則凹凸柱狀」表面係朝向隧道中間，
    而在該凹凸柱狀表面噴上水泥漿或混凝土，隧道之水流則已被阻絕在防水膜之另
    一面之外（即隧道之朝外側），另行排出，足見排水功能並非系爭案之「不規則
    凹凸柱狀結構」訴求之技術特徵所在，自無論究及與引證案比較之必要。
四、綜上所述，系爭案與引證四、五、六相較，於耐荷重、卡掣性及結構性，均有顯
    著不同，引證案不足以證明系爭案不具進步性，系爭案並未違反專利法第九十八
    條第二項之規定，被告誤認系爭案不具進步性，所為「舉發成立，應撤銷專利權
    」之處分，於法自有未合，訴願決定未加糾正，仍予維持，容有未洽，原告訴請
    將之一併撤銷，自無不合，應予准許。
據上論結，原告之訴為有理由，爰依行政訴訟法第九十八條第三項前段，判決如主文
。
中　　華　　民　　國　　九十三　　　年　　　一　　　月　　　　八　　　　日
                                  臺北高等行政法院  第二庭
                                            審判長  法  官　姜素娥
      　　　　　　　　　　　　　　　　　　　　      法　官　陳國成
      　　　　　　　　　　　　　　　　　　　　      法　官　林文舟
右為正本係照原本作成。
如不服本判決，應於送達後二十日內，向本院提出上訴狀並表明上訴理由，如於本判
決宣示後送達前提起上訴者，應於判決送達後二十日內補提上訴理由書（須按他造人
數附繕本）。
中　　華　　民　　國　　九十三　　　年　　　一　　　月　　　　八　　　　日
                                                    書記官  余淑芬
